【裁判字號】    98,消債抗,282
【裁判日期】    980624
【裁判案由】    聲請清算程序
【裁判全文】
臺灣高雄地方法院民事裁定           98年度消債抗字第282號
抗  告  人  甲○○
上列抗告人因消費者債務清理條例聲請清算事件，對於中華民國
98 年4月23日本院98年度消債清字第73號裁定提起抗告，本院裁
定如下：
    主  文
抗告駁回。
抗告程序費用新臺幣壹仟元由抗告人負擔。
    理  由
一、抗告意旨略以：抗告人有不能清償債務情事，前已提出債權
    人清冊，以書面向最大債權金融機構中國信託商業銀行請求
    共同協商債務清償方案，於民國95年間協商成立，並約定每
    月償還新臺幣（下同）43,292元，惟因抗告人經營攤販維生
    ，每月收入僅25,000元，上開與銀行協商之條件，抗告人並
    無協商之空間，且並未考量抗告人之收入狀況，雖經抗告人
    省吃儉用及向友人借款，勉為給付7 期協商款後，仍無以為
    繼，顯無法再繼續履行原協議條件，而於95年11月起毀諾。
    是抗告人之收入扣除支出後顯已無力繼續履行原協商條件，
    即客觀收入不足以持續依協議償還，難謂無不可歸責於己之
    事由，爰依消費者債務清理條例第151 條第5 項但書之規定
    ，聲請裁定准予清算，乃原審法院不察，竟對抗告人每月收
    入持有懷疑，亦未傳訊到庭陳述意見，竟以抗告人並無不可
    歸責於己之事由駁回抗告人之聲請，爰依法提起本件抗告等
    語，並聲明：原裁定廢棄，並准予抗告人開始清算程序。
二、按債務人不能清償債務或有不能清償之虞者，得依本條例所
    定更生或清算程序，清理其債務；債務人對於金融機構因消
    費借貸、自用住宅貸款、信用卡或現金卡契約而負債務，在
    聲請更生或清算前，應提出債權人清冊，以書面向最大債權
    金融機構請求協商債務清償方案並表明共同協商之意旨；債
    務人與金融機構協商成立者，不得聲請更生或清算；但因不
    可歸責於己之事由，致履行顯有重大困難者，不在此限；本
    條例施行前，債務人依金融主管機關協調成立之中華民國銀
    行公會會員，辦理消費金融案件無擔保債務協商機制與金融
    機構成立之協商，準用前項之規定。消費者債務清理條例第
    3 條、第151 條1 項、第5 項、第6 項分別定有明文。又聲
    請更生或清算不合程式或不備其他要件者，法院應以裁定駁
    回之，但其情形可以補正者，法院應定期間先命補正，復為
    同條例第8 條亦定有明文。再上開消費者債務清理條例第15
    1 條第5 、6 項中所稱之「金融機構」，應係指「債務人之
    金融機構債權人全體」而言，如未與「全體債權金融機構」
    進行協商，應於聲請更生或清算前，再將未於95年間與金融
    機構協商之債務，與95年間已與金融機構協商之債務，一併
    再向向最大債權銀行聲請債務協商；倘遭金融機構拒絕協商
    或協商不成立者，應認符合上揭消費者債務清理條例第151
    條第1 項之規定，得向法院聲請更生或清算，不受同條第5
    、6 項所定須有「因不可歸責於己之事由，致履行原協商顯
    有重大困難」之限制，惟仍須具備「不能清償債務」或「不
    能清償債務之虞」之要件，法院始得裁定准予更生或清算，
    合先敘明。
三、經查：
  (一)抗告人對金融機構所負之債務計達4,428,345 元（含房貸2,
    259,000 元），又抗告人曾於95年10月4 日，依金融主管機
    關協調成立之中華民國銀行公會會員辦理消費金融案件無擔
    保債務協商機制與債權人達成分期還款協議，同意自95年4
    月起，每月繳納43,292元方式償還債務，而因當時尚有房屋
    貸款債務未參與協商，抗告人乃於97年間再依消費者債務清
    理條例規定，向最大債權金融機構合作金庫商業銀行申請協
    商，因遭該公司以曾參與協商而退件致協商不成立等事實，
    為抗告人所自承，並有債權人清冊、協議書、無擔保債務還
    款計劃、財團法人金融聯合徵信中心當事人綜合信用報告、
    前置協商退件通知書在卷可稽（見原審卷第5 頁至第7 頁、
    第39頁至第40頁、第29頁至第38頁、第41頁），信屬真實。
    又抗告人既係於97年間將未於95年間與金融機構協商之房屋
    貸款債務，與95年間與金融機構協商之債務，一併再向最大
    金融機構申請前置協商而協商不成立，揆諸前揭說明，本件
    清算之聲請即不受上述消費者債務清理條例第151 條第5 項
    、第6 項規定之限制，是本件所應審酌者，為抗告人是否有
    不能清償債務或不能清償之虞之情形。
  (二)抗告人主張其自97年7 月起迄今在夜市與友人共同經營滷味
    每月營業額平均100,000 元，扣除成本費用後，每月收入約
    25,000元一節，除私人提出手寫記帳簿為證外，未提出其他
    任何營業成本支出之證明，其收入是否每月僅25,000元已不
    無疑義，原審以無法認定其收入僅25,000元，自難謂未合。
    又縱依抗告人提出上開記帳簿所載之進貨成本明細觀之，97
    年7 、8 、9 月份其進貨成本分別為46,560元、45,960元、
    34,020 元 （見本院卷第53頁至第56頁、第59頁至第62頁、
    第65頁至第68頁），依此計算其每月平均進貨成本約為42,1
    80元（計算式＝【45,960+45,960+34,020】÷3） ，而以抗
    告人自陳每月營業額100,000 元計算（見本院卷第8 頁），
    扣除其進貨成本42,180元後，應約有57,820元之收入，若與
    友人平均分配後，每月所得約有28,910元，並非抗告人所稱
    之25,000元，故抗告人所言顯有隱飾，而抗告人之還款資力
    至少應為每月28,910元以上，較符實情。
  (三)再抗告人雖主張每月須支出生活必要費用55,217元云云，惟
    其尚無法提出全部基本生活開銷之憑證，無從認定其每月之
    實際開銷金額確如聲請人所陳之支出金額；而聲請人既已負
    巨額負債，其生活標準應予以壓縮至最低標準，始符公允；
    以抗告人居住於高雄市，依內政部公告之98年度高雄市低收
    入戶最低生活費，每人每月11,309元計算；從而，計算抗告
    人每月支出之基本生活費用即應以上開之11,309元為宜。又
    此金額依內政部所公告之最低生活費用計算內容，已包括水
    電費、勞健保、稅捐、房租等費用在內，除特殊情形外，抗
    告人逾此範圍所主張之項目及金額即難認必要。
  (四)另抗告人雖稱其每月需償還友人之民間債務13,000元云云，
    然債務人之財產乃為全體債權人之擔保，倘許抗告人將民間
    借款債務列為其收入優先清償之必要性費用，豈非獨厚於民
    間債權人，故亦不得將之列為必要支出費用。又抗告人前已
    自承因債務問題，故扶養父母親之費用皆由其兄弟姊妹負擔
    （見原審卷第15頁）；其嗣又改稱每月需負擔扶養父母費用
    3,276 元，並提出戶籍謄本為證（見原審卷第44頁至第45頁
    ），前後所言互有矛盾，所陳已非無疑；況抗告人之父母領
    有老人年金，且與其他子女共同居住生活，縱抗告人未予負
    擔扶養費，其父母亦難認確有不能維持生活之情形，故抗告
    人於原審主張須扶養父母乙節，尚難採信。
  (五)再抗告人名下有門牌號碼高雄市新興區○○○路88號4樓之3
    、之4 、之5 號房地，現值為合計約為2,998,560 元，有本
    院民事執行處鑑價通知為佐（見原審卷第128 號），而上開
    房地未償還款項約為2,259,000 元等情，有上開信用報告、
    聲請人財產歸屬資料清單、土地及建物登記謄本可參（見原
    審卷第29頁至第38頁、第19頁、第20至第28頁），是抗告人
    如將上開房地變價拍賣後應足以清償抵押債務，而抗告人所
    有之資產，既為其債務之總擔保，在抗告人積欠龐大債務之
    情形下，其全部資產自應以優先清償其所積欠之債務，方符
    事理之平。故抗告人之總債務4,928,345 元，如就上開房地
    變價還款後，抗告人其他應償還之無擔保債務約為1,929,78
    5 元。而以前開抗告人每月至少約有收入28,910元計算，扣
    除上開最低生活費用後，每月應尚餘17,601元足供清償債務
    ，上開無擔保債務約為償還額之110 倍，應約於8 至9 年間
    可清償完畢，難認有不能清償之情。退步言之，縱以抗告人
    自陳每月收入25,000元計算，扣除其必要生活費後，每月約
    有13,691元可供清償上開債務，該債務係約為償還額之141
    倍，亦應約於11至12年間可清償完畢。易言之，抗告人既有
    固定收入，應在未來相當期限內可逐步將債務清償完畢，難
    認有不能清償債務或不能清償之虞之情事，自未具備清算之
    要件，抗告人提起抗告，請求准予清算，難認有理由。
四、綜上所述，本院認本件清算之聲請，因抗告人未能釋明有不
    能清償債務之情形，應屬聲請清算之要件不備，且又無從補
    正，原審駁回抗告人清算之聲請，理由固有不同，惟結果並
    無二致，仍應認抗告無理由，依法應駁回抗告，爰裁定如主
    文。
五、據上論結，本件抗告為無理由，爰依消費者債務清理條例第
    15條、民事訴訟法第495 條之1 第1 項、第449 條第2 項、
    第95條、第78條，裁定如主文。
中    華    民    國    98    年    6     月    24    日
                  民事第四庭  審判長法  官  林玉心
                                    法  官  王奕勛
                                    法  官  楊淑珍
以上正本證明與原本無異。
本裁定不得再抗告。
中    華    民    國    98    年    6     月    24    日
                                    書記官  吳良美


司法院資訊處製作；財團法人民間司法改革基金會備份。
